【裁判字號】    97,訴,1185
【裁判日期】    980120
【裁判案由】    遷讓房屋等
【裁判全文】
臺灣士林地方法院民事判決              97年度訴字第1185號
原      告  乙○○
訴訟代理人  何朝棟律師
被      告  甲○○
上列當事人間請求遷讓房屋等事件，本院於民國98年1 月8 日言
詞辯論終結，判決如下：
    主  文
被告應將坐落臺北市○○區○○路740 巷23號1 樓房屋，如附圖
所示A 面積69.89 平方公尺、B 面積9.76平方公尺、C 面積28.8
2 平方公尺騰空遷讓交還原告，並應給付原告自民國九十七年一
月十七日起至交還前開房屋之日止，按月以新臺幣貳萬貳仟元計
算之損害金。
前項交還房屋之履行期間為個月。
原告其餘之訴駁回。
訴訟費用由被告負擔三分之二，餘由原告負擔。
本判決於原告以新台幣壹佰柒拾柒萬元，供擔保後，得假執行；
但被告於執行標的物拍定、變賣或物之交付前預供擔保新台幣伍
佰參拾萬肆仟捌佰柒拾柒元，得免為假執行。
原告其餘假執行聲請駁回。
    事  實  及  理  由
壹、原告方面：
一、聲明：被告應將坐落臺北市○○區○○路740 巷23號1 樓房
    屋，如附圖所示A 面積69.89 平方公尺、B 面積9.76平方公
    尺、C 面積28.82 平方公尺騰空遷讓交還原告，並應給付原
    告自民國九十七年一月十七日起按月以新臺幣 (下同)六 萬
    元計算之損害金，及自建物騰空返還原告止，按年息百分之
    五計算之利息。原告願供擔保，請准宣告假執行。
二、陳述：
 1、原告於97年1 月17日透過第三人許添盛與訴外人劉更生訂立
    買賣契約，買受坐落台北市○○區○○路740 巷23號建物及
    基地，被告竟無權占有系爭房屋，經營錄影帶店，為此依民
    法第767 條提起本訴，請求被告遷讓房屋。並給付不當得利
    每月6 萬元。
 2、被告與劉更生之租賃契約已到期，被告稱劉更生於到期後另
    有收租金，原告否認之。被告與前屋主劉更生確實無租約存
    在，縱使有，因係不定期租約，亦無民法第425 條買賣不破
    租賃之適用。
 3、被告從未支付租金，依土地法第100 條第3 款規定，原告亦
    得收回系爭建物。
貳、被告方面：
一、聲明：駁回原告之訴，如受不利判決，願供擔保，請准宣告
    免為假執行。
二、陳述：
 1、被告與原所有權人劉更生間就系爭房屋訂有租賃契約，租賃
    期間自93年6 月1 日至96年5 月31日止，但劉更生已收被告
    96年5 月、6 月之租金，是本件有不定期租賃關係，劉更生
    嗣將系爭房地出售與他人，自有買賣不破租賃之適用，且劉
    更生另曾與被告約定將繼續租給被告4 年，此由劉更生於96
    年11月29日出具給房屋仲介之房地產標的現況說明書中，對
    土地、建築改良物現況是否有出租之情形，均勾選「是」，
    且劉更生與許添盛所訂立之系爭不動產買賣契約書，備註欄
    第3 條屋況勾選「出租」，第6 條亦勾選本房地產「有」出
    租情形，均可見被告就系爭房屋確實有租賃權，被告並非無
    權占有。再者依民法第426 之2 條規定，承租人有優先承買
    權。
 2、土地法第100 條規定不定期租賃契約非有該條6 款之規定不
    得收回房屋。
 3、原屋主劉更生於2007年10月9 日於簡易庭承認在2007年4 月
    16日收受被告2007年5 月及6 月之房租共4000元港幣。
 4、原告請求不當得利每月6萬元過高。
、本院之判斷：
一、原告主張原告於97年1 月17日透過第三人許添盛與劉更生訂
    立買賣契約，買受劉更生所有坐落台北市○○區○○路740
    巷23號建物及基地，被告竟無權占有系爭房屋，經營錄影帶
    店之事實，業據提出土地、建物謄本影本、不動產買賣契約
    書、存證信函影本等件為證，被告則以被告與原所有權人劉
    更生間就系爭房屋訂有租賃契約，租賃期間自93年6 月1 日
    至96年5 月31日止，但劉更生已收被告96年5 月、6 月之租
    金，是雙方有不定期租賃關係，劉更生嗣將系爭房地出售與
    他人，自有民法第425 條買賣不破租賃之適用，又伊曾與劉
    更生另有約定新租賃關係，且伊有優先承買權云云，資為抗
    辯。
二、經查原告為系爭房地之所有權人，被告則占有系爭房屋，經
    本院現場履勘，並囑託台北市士林地政事務所測量，製有土
    地複丈成果圖附卷可按，並為兩造所不爭執，自堪信為真實
    。茲被告以伊占有系爭房屋係因其與原所有權人劉更生訂有
    租賃契約，該租賃契約到期後，劉更生有向伊收租金，且與
    伊另定4 年之租賃契約，故伊非無權占有，且有優先承買權
    等情抗辯，是以本件所應審究者為被告是否無權占有系爭建
    物？被告抗辯是否有理？
  1.按民法第425 條規定：「出租人於租賃物交付後，承租人占
    有中，縱將其所有權讓與第三人，其租賃契約，對於受讓人
    仍繼續存在。前項規定，於未經公證之不動產租賃契約，其
    期限逾五年或未定期限者，不適用之。」本件縱使如被告所
    云原所有權人劉更生於租期屆滿後，仍向伊收取租金，伊與
    劉更生間有不定期之租賃關係存在，惟劉更生嗣既將系爭房
    地所有權讓與原告，則依前述法律規定，劉更生與被告之未
    定期限之租賃契約，對原告亦無效力，被告抗辯買賣不破租
    賃云云，殊不足採。則本件是否原所有權人劉更生確實有收
    受96年5 、6 月之租金，即無庸審究，附此敘明。
  2.次按不動產之租賃契約，其期限逾一年者，應以字據訂立之
    ，未以字據訂立者，視為不定期限之租賃。民法第422 條定
    有明文。經查被告另抗辯在租賃屆滿前後，與劉更生另有4
    年期之租賃約定云云，為原告所否認，而被告自承與劉更生
    沒有書面租約，係口頭約定租4 年等語 (見97年10月7 日、
    12月9 日及98年1 月8 日言詞辯論筆錄，本院卷11、19、24
    頁)， 則依前述法律之規定，該不動產租約逾一年並未以字
    據訂立，即視為不定期限之租賃，而不定期限之租賃無買賣
    不破租賃之適用，業如前1.所述，從而縱使被告與劉更生間
    確實有口頭約定4 年之租約，仍不能對抗新所有權人之原告
    。
  3.另被告抗辯劉更生出售系爭房地，伊應有優先承買權云云，
    惟查民法第426 條之2 第1 項係規定：「租用基地建築房屋
    ，出租人出賣基地時，承租人有依同樣條件優先承買之權。
    承租人出賣房屋時，基地所有人有依同樣條件優先承買之權
    。」亦即優先承買權限於「租地建屋」之情形，而本件並非
    「租地建屋」，僅單純之承租房屋，是被告此項抗辯，亦不
    足取。
三、按，重疊之合併起訴，係主張數宗請求，以單一之聲明，達
    其數請求之同一目的。原告所本之請求，其中之一為有理由
    時，即可為其勝訴之判決。如認原告所主張之數項請求均有
    理由，而為其勝訴之判決，則為法所不許。最高法院87年台
    上字2602號、96年台上字第2635號、2575號判決參照。經查
    本件既無買賣不破租賃之適用，則被告之占用系爭房屋，對
    現所有權人之原告並無正當權源，已如前認定，原告依民法
    第767 條之規定請求被告遷讓系爭房屋，為有理由；依前述
    重疊之訴之說明，本件即無庸審究原告是否得依土地法第10
    0 條之規定請求收回建物。另查，被告於法院現場履勘時陳
    稱附圖A 、B 是登記部分，C 是未登記部分，B 、C 之部分
    則係伊父親在使用，伊父親於97年2 月亡故後，B 部分無人
    使用，C 之部分伊有放東西等情 (見本院簡易庭卷66頁) ，
    惟嗣又於本院簡易庭法官提示地政事務所複丈成果圖，問伊
    占用範圍時，陳稱占用複丈成果圖ABC(見本院簡易庭卷87頁
    )， 則原告請求被告返還之房屋，如附圖A 、B 、C 部分，
    應予准許。
四、原告請求被告給付相當於租金之不當得利每月6 萬元，是否
    有理？
  1.按，無法律上原因而受利益，致他人受損害者，應返還其利
    益，民法第一百七十九條前段定有明文；又無權佔有他人之
    土地，可得相當於租金之利益，為社會通常之觀念，而依土
    地法第一百零五條準用同法第九十七條所定，建築基地之租
    金，按申報地價年息百分之十為限，乃指基地租金之最高限
    額，除以基地申報地價為基礎外，尚須斟酌基地之位置，工
    商業繁榮之程度，承租人利用基地之經濟價值及所受利益，
    並與鄰地租金相比較以為決定，並非必達申報總地價年息百
    分之十最高額 (最高法院六十一年臺上字第一六九五號、四
    十六年臺上字第八五五號、六十八年臺上字第三○七一號判
    例參照)。 另按「城市地方房屋之租金，以不超過土地及其
    建築物申報總價年息百分之十為限。」又「土地法第九十七
    條所謂土地及建築物之總價額，土地價額依法定地價、建築
    物價額依該管直轄市或縣（市）地政機關估定之價額。」土
    地法第九十七條第一項、土地法施行法第二十五條分別定有
    明文。而法定地價，依土地法第一百四十八條．平均地權條
    例第十六條規定，係以土地所有權人依法所申報之地價為其
    法定地價，如土地所有權人未於公告期間申報地價者，則以
    公告地價百分之八十為其「申報地價」。又不動產買賣契約
    成立後，其收益權屬於何方，依民法第三百七十三條之規定
    ，應以標的物已否交付為斷，與移轉登記已未成無關。而民
    法第三百四十八條所謂交付，即移轉其物之占有之謂，如買
    賣標的物由第三人占有時，依民法第九百四十六條第二項，
    準用第七百六十一條之規定，出賣人得以對於第三人之返還
    請求權讓於買受人以代交付，最高法院40 年 台上字第1200
    號著有判例。
  2.經查原告係透過第三人許添盛與劉更生訂立買賣契約，買受
    系爭房地，而依該買賣契約書第3 條及第6 條，均表明系爭
    房屋係「出租」之狀況。第5 條則約定：本房地點交日期：
    96年12月31日 (契約書附本院簡易庭卷第48頁)。 本件出賣
    人劉更生因系爭房屋出租予被告，而由被告占有中，惟其仍
    約明點交日期，可見出賣人點交房屋給買受人之方式即以指
    示交付代之，原告因而取得對系爭房屋之收益權。從而原告
    主張被告無權占有而有相當於租金之不當得利，於法即無不
    合，又原告就建築物之價額，自願捨棄不算入計算不當得利
    之基礎 (見本院卷24頁)， 是以本件計算相當於租金之不當
    得利僅以土地之申報價額為準，合先敘明。本件系爭建物之
    基地之96年申報地價每平方公尺為39,280元，而被告無權占
    有之面積為108.47平方公尺 (即附圖A 、B 、C 部分，69.8
    9 ＋9.76＋28.82 ＝108.47) ，則本件被告所占用土地之價
    額為4,260,701.6 元 (39280 元×108.47＝0000000.6 元，
    斟酌該地為台北市○○區○○路740 巷23號1 樓，鄰近德行
    西路、芝山捷運站，交通方便，被告承租作為錄影帶店面，
    附近有理髮廳、洗衣店、小館、駕訓班及一般住家，該地商
    業尚稱繁榮，是本件之不當得利以每月22,000元 (約土地申
    報價額年息百分之六)為 適當，原告請求自其受點交後之97
    年1 月17日起至遷讓房屋之日止，每月給付22,000元，應認
    有理由；至於其利息之請求，因是項不當得利係屬無確定期
    限之給付，依民法第229 條第2 項，須經債權人催告而未給
    付，債務人始負遲延責任，而原告雖提出存證信函，惟該函
    僅通知被告搬離騰空交屋，而未催告給付不當得利 (見本院
    簡易庭卷第10頁)， 難認原告業已催告此項金錢之給付，從
    而其請求遲延利息，非有理由，應予駁回。
五、兩造其餘主張及所提證據，經審酌與本院上開論斷無涉或無
    違，不予一一贅述。
六、查遷讓房屋，非立時可就，斟酌實際情況，定履行期間3 個
    月，以資兼顧。
七、兩造陳明願供擔保，聲請宣告假執行或免為假執行，經核原
    告勝訴部分，合於法律規定，爰分別酌定相當之擔保金額宣
    告之；原告其餘假執行之聲請，因訴之駁回而失所依據，不
    予准許。
八、據上論結，本件原告之訴為一部有理由，一部無理由，依民
    事訴訟法第79條判決如主文。
中    華    民    國    98    年    1     月    20    日
                  民事第二庭  法  官  俞慧君
以上正本證明與原本無異。
如對本判決上訴，應於判決送達後20日內向本院提出上訴狀。
中    華    民    國    98    年    1     月    22    日
                              書記官  陳玉敏


司法院資訊處製作；財團法人民間司法改革基金會備份。
